ACORDAO-COMPLETO-2379833

ACÓRDÃO 13204/2019 ATA 39/2019 - PRIMEIRA CÂMARA

VISTOS, relatados e discutidos estes autos que tratam de ato de concessão de aposentadoria emitido pela Universidade Federal de Minas Gerais em favor da ex-servidora Vitoria Régia Peres da Rocha Oliveiros Marciano;
ACORDAM os Ministros do Tribunal de Contas da União, reunidos em Sessão da 1ª Câmara, nos termos dos arts. 71, inciso III, da Constituição Federal, 1º, inciso V, e 39, inciso II, da Lei 8.443/1992 e 260, § 1º, do RITCU e ante as razões expostas pelo Relator, em:
9.1. considerar ilegal o ato de concessão de aposentadoria emitido em favor da Sra. Vitória Regia Peres da Rocha Oliveiros Marciano (XXX.767.806-XX) ;
9.2. dispensar a devolução dos valores indevidamente recebidos até a data da ciência pela Universidade Federal de Minas Gerais do presente acórdão, com base no Enunciado 106 da Súmula da Jurisprudência do TCU;
9.3. determinar à Universidade Federal de Minas Gerais, com base no art. 45 da Lei 8.443/1992, que:
9.3.1. faça cessar os pagamentos decorrentes do ato impugnado, comunicando ao TCU, no prazo de quinze dias as providências adotadas, nos termos do art. 262, caput, do Regimento Interno do TCU, art. 8º, caput, da Resolução-TCU 206/2007 e 19, caput, da Instrução Normativa-TCU 78/2018;
9.3.2. comunique à interessada o teor desta decisão, alertando-a de que o efeito suspensivo proveniente da interposição de eventual recurso não a exime da devolução dos valores percebidos indevidamente após a respectiva notificação, caso o recurso não seja provido;
9.3.3. no prazo de 30 (trinta) dias, contados da ciência desta decisão, envie a este Tribunal documentos comprobatórios de que a interessada está ciente da presente deliberação;
9.3.4. emita novo ato, livre da irregularidade mencionada, submetendo-o ao TCU, no prazo de trinta dias, consoante os arts. 262, § 2º, do Regimento Interno do TCU e 19, § 3º, da Instrução Normativa TCU 78/2018.

Ato de concessão de aposentadoria emitido pela Universidade Federal de Minas Gerais. Apreciação para fins de registro.

Primeira Câmara

Universidade Federal de Minas Gerais.

3. Interessada: Vitória Régia Peres da Rocha Oliveiros Marciano (XXX.767.806-XX).

13.1. Ministros presentes: Walton Alencar Rodrigues (Presidente), Benjamin Zymler, Bruno Dantas e Vital do Rêgo (Relator).
13.2. Ministro-Substituto presente: Weder de Oliveira.

VITAL DO RÊGO

Adoto como relatório, com os devidos ajustes de forma, a instrução elaborada no âmbito da Secretaria de Fiscalização de Pessoal (peça 24) , com a qual se manifestou de acordo o corpo gerencial daquela unidade técnica especializada (peça 25) , a seguir transcrita:
INTRODUÇÃO
1.	Trata-se de ato de concessão de aposentadoria de Vitoria Regia Peres da Rocha Oliveiros Marciano (CPF XXX.767.806-XX) , ex-servidora da Universidade Federal de Minas Gerais.
2.	O ato foi submetido, para fim de registro, à apreciação do Tribunal de Contas da União (TCU) , de acordo com o art. 71, inciso III, da Constituição Federal. O cadastramento e a disponibilização ao TCU ocorreram por intermédio do Sistema de Apreciação e Registro de Atos de Admissão e Concessões, na forma dos arts. 2º, caput e incisos I a VI, e 4º, caput, da Instrução Normativa - TCU 78/2018.
HISTÓRICO
3.	Inicialmente, esta Unidade Técnica encaminhou oitiva à interessada, nos termos de peça 2, acerca da incorporação de função gratificada no período de 6/7/1979 a 5/7/1981 sem amparo legal, uma vez que referida função somente passou a integrar a estrutura formal da UFMG com a publicação da Portaria MEC 474/1987.
4.	Em resposta, a ex-servidora encaminhou as alegações acostadas à peça 7.
5.	Após, verificou-se a necessidade de encaminhar nova oitiva à interessada, questionando-a sobre pagamento a maior da vantagem do art. 192, inciso I, da Lei 8.112/1990 (peça 15) .
6.	A nova manifestação da ex-servidora foi anexada à peça 19.
EXAME TÉCNICO
7.	No que se refere à incorporação de função gratificada no período de 6/7/1979 a 5/7/1981, registre-se que a referida função passou a integrar a estrutura formal da UFMG apenas com a publicação da Portaria MEC 474/1987, ou seja, a incorporação ocorreu sem amparo legal.
8.	Acerca do pagamento a maior da vantagem do art. 192, inciso I, da Lei 8.112/1990, cabe registrar que a interessada aposentou-se como professora adjunto, nível IV, em 14/4/1998, com direito à vantagem prevista no inciso I do art. 192 da Lei 8.112/1990. De acordo com o plano de carreira vigente no momento da aposentadoria, o cálculo da vantagem tomava como parâmetro a diferença dos proventos entre as classes de professor titular e professor adjunto. Entretanto, a Lei 11.344, de 8/9/2006 (conversão da MP 295/2006, de 29/5/2006) , criou a classe professor associado, posicionada entre as classes de professor adjunto e a de professor titular. Com isso, a UFMG passou a calcular a vantagem com base na diferença dos proventos entre as classes de professor titular e professor associado.
9.	Esta Unidade Técnica entende que os proventos dos inativos não estão imunes a mudanças legislativas promovidas posteriormente à aposentadoria, haja vista remansosa jurisprudência acerca da inexistência de direito adquirido a regime jurídico de remuneração.
10.	 De fato, a jurisprudência pacífica do Supremo Tribunal Federal sedimentou-se no sentido de que não há direito adquirido a regime de vencimentos. Destarte, não há impedimento a que alterações legislativas futuras venham a alterar estruturas de carreiras e a forma de cálculo das remunerações de servidores públicos, desde que respeitada a garantia da irredutibilidade de vencimentos (art. 37, XV, da Constituição Federal) . Tal entendimento estende-se aos inativos.
11.	 Em sua defesa, a interessada limitou-se a argumentar que: a) não teve ingerência no cálculo de seus proventos (peças 7, p. 1-2, e 19, p. 1-2) ; b) devem ser observados os princípios da decadência e da segurança jurídica (peça 7, p. 2-5, e 19, p. 1-5) .
12.	 Na verdade, é sabido que a interessada não teve participação no cálculo errôneo dos proventos. Assim, fica clara a existência de boa-fé da ex-servidora.
13.	 No que se refere à decadência e à segurança jurídica, cabe ressaltar que o Supremo Tribunal Federal reconhece não ocorrer decadência contra decisão do TCU que nega registro a ato de admissão, aposentadoria, reforma e pensão. Esses atos, também chamados “atos sujeitos a registro” se enquadram na categoria de “ato complexo”. O entendimento jurisprudencial, tanto no âmbito deste Tribunal quanto no do Poder Judiciário, é de que o instituto da decadência administrativa, ao ser aplicado aos atos sujeitos a registro, conta seu prazo decadencial somente a partir do respectivo registro pelo Tribunal de Contas da União, visto que, em se tratando de ato complexo, só é aperfeiçoado quando de seu registro pelo TCU. Portanto o prazo decadencial não pode ser contado a partir da concessão administrativa, mas sim a partir do exame pelo TCU. 
14.	 Em relação à segurança jurídica, vale transcrever trecho do voto condutor do Acórdão 69/2015-TCU-Segunda Câmara, de relatoria do Ministro Raimundo Carreiro:
31. Quanto à invocação dos princípios da segurança jurídica e da proteção da confiança para estabilizar, pelo decurso do tempo, atos de pessoal originalmente eivados de alguma irregularidade, o entendimento convergente na jurisprudência deste Tribunal é no sentido de que o fluir do tempo, mesmo que excessivamente prolongado, somente autoriza a estabilização do ato quando sua eventual impugnação implicar prejuízo insuportável e irreversível ao interessado (Ac. 3.245/2010-Plenário - Rel. Min. Augusto Nardes; Ac. 1.011/2013-Plenário - Rel. Min. José Jorge; Ac. 2.251/2014-Plenário - Rel. Min. Bruno Dantas; entre outros) .
15.	 O entendimento predominante no TCU é que o princípio da segurança jurídica prevalece sobre o princípio da legalidade apenas em situações excepcionais, quando o julgamento pela ilegalidade após longo decurso de tempo implicar “prejuízo insuportável e irreversível ao interessado”. 
16.	 No caso tratado neste processo, não se questiona a legalidade da concessão da aposentadoria, mas apenas o cálculo de determinadas parcelas. Ademais, não se vislumbra qualquer situação excepcional que possa fundamentar a prevalência da segurança jurídica sobre a legalidade.
17.	 Assim, o ato deve ser considerado ilegal, com negativa de registro.
CONCLUSÃO
18.	 Em razão do exposto e tendo em vista as análises realizadas no ato de concessão de aposentadoria de Vitoria Regia Peres da Rocha Oliveiros Marciano, esta Unidade Técnica considera que o ato de concessão inicial de aposentadoria de Vitoria Regia Peres da Rocha Oliveiros Marciano deve ser considerado ilegal, com negativa de registro, tendo em vista a incorporação de função gratificada sem amparo legal e o recebimento a maior da vantagem do art. 192, inciso I, da Lei 8.112/1990.
PROPOSTA DE ENCAMINHAMENTO
19.	 Ante o exposto, propõe-se, nos termos dos arts. 71, inciso III, da Constituição Federal, 1o, inciso V, e 39, inciso II, da Lei 8.443/1992 e 260, § 1º, do Regimento Interno do Tribunal de Contas da União (TCU) :
a) considerar ilegal e recusar registro ao ato de concessão inicial de aposentadoria de Vitoria Regia Peres da Rocha Oliveiros Marciano (CPF: XXX.767.806-XX) ;
b) dispensar a devolução dos valores indevidamente recebidos até a data da do acórdão que vier a ser proferido, com base no Enunciado 106 da Súmula da Jurisprudência do TCU;
c) esclarecer à interessada que, no caso de não provimento de recurso eventualmente interposto junto ao TCU, deverão ser repostos os valores recebidos após a ciência do acórdão;
d) determinar à Unidade Jurisdicionada, com base no art. 45 da Lei 8.443/1992, que:
d.1) faça cessar os pagamentos decorrentes do ato impugnado, comunicando ao TCU, no prazo de quinze dias, as providências adotadas, nos termos dos art. 262, caput, do Regimento Interno do TCU;
d.2) informe à interessada o teor do acórdão que vier a ser prolatado, encaminhando ao TCU, no prazo de trinta dias, comprovante da data de ciência pela interessada;
d.3) cadastre no Sistema e-Pessoal, no prazo de 30 dias, com fulcro no art. 19, § 3º, da IN 78/2018 do TCU, novo ato de aposentadoria da interessada escoimado da irregularidade verificada nos autos.
2. 	O Ministério Público, representado nos autos pelo Procurador Dr. Sérgio Ricardo Costa Caribé, manifestou-se de acordo com a proposição da unidade técnica (peça 26) . 
	É o Relatório.

não há.

Procurador Sergio Ricardo Costa Caribé.

APOSENTADORIA. INCORPORAÇÃO DE FUNÇÃO GRATIFICADA CRIADA APÓS O EXERCICIO DO ENCARGO OCUPADO. AUSÊNCIA DE AMPARO LEGAL. OITIVA. ILEGALIDADE. DETERMINAÇÕES.

APOSENTADORIA (APOS)

Secretaria de Fiscalização de Pessoal (Sefip).

Em exame, ato de concessão de aposentadoria emitido pela Universidade Federal de Minas Gerais em favor da ex-servidora Vitória Régia Peres da Rocha Oliveiros Marciano. A mencionada ex-servidora foi aposentada no cargo de Professor de 3º grau, na data de 14/4/1998, sendo que o ato Sisac respectivo foi disponibilizado ao TCU na data de 27/4/2007.
A Sefip, ao analisar a concessão, identificou os seguintes indícios de irregularidade: (i) incorporação de função gratificada, ocupada no período de 6/7/1979 a 5/7/1981, sem amparo legal; e (ii) pagamento a maior da vantagem do art. 192, inciso I, da Lei 8.112/1990. Considerando que o ato em questão foi disponibilizado ao TCU há mais de 5 anos, a unidade técnica oportunizou à interessada, nos termos do Acórdão 587/2011-TCU-Plenário, as garantias constitucionais atinentes ao contraditório e à ampla defesa (peças 1, 2, 14 e 15) .
Após ter sido notificada acerca da irregularidade identificada em seu ato de aposentadoria, a interessada apresentou suas razões que foram juntadas nas peças 7 e 19. Em síntese, os argumentos trazidos para justificar o pagamento das rubricas inquinadas são os seguintes: a) a interessada alega que não teve ingerência no cálculo de seus proventos (peças 7, p. 1-2, e 19, p. 1-2) ; b) devem ser observados os princípios da decadência e da segurança jurídica (peça 7, p. 2-5, e 19, p. 1-5) .
Depois de analisar as informações e argumentos constantes dos autos, a Sefip entendeu que eles não são hábeis a justificar a continuidade do pagamento das parcelas inquinadas da forma como estão. Ao final, a Sefip propõe considerar ilegal o ato em apreço.
Em sua manifestação regimental, o Ministério Público junto ao TCU, aquiesceu à proposta formulada pela unidade técnica.
-II-
De início, no que diz respeito ao pagamento da parcela que decorre da incorporação de quintos nos proventos de aposentadoria da interessada, não há reparos a fazer nas análises empreendidas pelo Controle Interno e Sefip, ambas ratificadas pelo MPTCU, no sentido de ser ilegal o pagamento de referida parcela em razão de não haver amparo legal para a incorporação em questão. Isso porque, a função gratificada incorporada pela interessada no período de 6/7/1979 a 5/7/1981 somente passou a integrar a estrutura formal da UFMG com a publicação da Portaria MEC 474/1987.
No que diz respeito à percepção da vantagem decorrente do art. 192, inciso I da Lei 8.112/1990, dissinto das conclusões contidas nos pareceres precedentes. É que, ao contrário do que sustentou a Sefip, o cálculo da parcela não está utilizando como referência, a remuneração de professor titular. Na verdade, a entidade está calculando corretamente a vantagem referente ao art. 192, inciso I da Lei 8.112/1990 com base na diferença das remunerações de professor adjunto IV e professor associado IV. Portanto, a entidade considerou corretamente a inclusão da classe de professor associado pela Medida Provisória MP 295/2006, convertida na Lei 11.344/2006, no cálculo da vantagem.
Nesse sentido, consoante se verifica do quadro acostado na peça 21, o valor atualmente pago nos proventos da inativa a título da vantagem em comento (R$ 5.259,56) é resultado da diferença entre as remunerações do cargo de professor adjunto IV (com doutorado – R$ 12.893,12) e professor associado IV (com doutorado – R$ 18.152,68) . Nesse sentido destaco trecho elucidativo do Acórdão 300/2013-TCU-Primeira Câmara da Relatoria do Min. Benjamin Zymler: 
 (...) há equívoco no cálculo da vantagem de que trata o inciso I do art. 192 da Lei 8.112/1990. Se o interessado houvesse implementado os requisitos para aposentadoria com proventos integrais, tal valor deveria ser calculado com base na diferença de remuneração de professor associado e professor adjunto, ambos da classe IV. Porém, a UFG vem pagando a parcela com base na diferença de remuneração entre professor titular e professor adjunto da classe IV.
Afasto, por fim, os argumentos apresentados pela beneficiária no sentido de que a supressão ou ajuste das vantagens inquinadas estariam impossibilitados pela decadência administrativa e assegurados pela segurança jurídica. Isso porque, nos termos da jurisprudência do STF, os atos de concessão de aposentadoria têm natureza complexa, nascendo de forma precária a partir da concessão pelo gestor competente e aperfeiçoando-se apenas após o registro pela Corte de Contas. Assim, o ato de aposentadoria somente passa a estar plenamente formado (perfeito) , válido (aferição da legalidade com reflexo de definitividade perante a Administração) e eficaz (plenamente oponível a terceiros, deixando de apresentar executoriedade provisória) quando recebe o registro pela Corte de Contas. Portanto, não havendo o registro, não há que se arguir ofensa aos princípios mencionados. Ilegal, portanto, a concessão, em razão da incorporação de função que somente passou a integrar a estrutura formal da entidade com a publicação da Portaria MEC 474/1987.
Ante o exposto, VOTO para que seja adotada a minuta de acórdão que ora trago ao exame deste Colegiado.
TCU, Sala das Sessões Ministro Luciano Brandão Alves de Souza, em 29 de outubro de 2019.
Ministro VITAL DO RÊGO 
Relator